臺灣高等法院高雄分院民事判決　八十九年度重上字第一三八號
　　　上　訴　人　　子　○
　　　訴訟代理人　　卯○○○
　　　上　訴　人　　己○○
　　　　　　　　　　乙○○
　　　訴訟代理人　　丑○○
　　　上　訴　人　　丙○○
　　　訴訟代理人　　丁○○
　　　上　訴　人　　甲○○
　　　　　　　　　　辰○○
　　　　　　　　　　天○○
　　　　　　　　　　巳○○
　　　　　　　　　　宇○○
　　　　　　　　　　地○○
　　　　　　　　　　戌○○
　　　　　　　　　　亥○○
　　　　　　　　　　宙○○
　　　　　　　　　　玄○○
　　　　　　　　　　黃○○
　　　　　　　　　　寅○○○
　　　訴訟代理人　　戊○○
　　　上　訴　人　　癸○○
　　　　　　　　　　辛○○
　　　　　　　　　　壬○○
　　　　　　　　　　庚○○
右當事人間分割共有物事件，上訴人對於中華民國八十九年九月三十日臺灣高雄地方
法院八十七年度訴字第二０六號第一審判決提起上訴，本院判決如左：
　　　主　　　文
原判決廢棄。
被上訴人在第一審之訴駁回。
第一、二審訴訟費用由被上訴人連帶負擔。
　　　事　　　實
甲、上訴人己○○、乙○○方面：
一、聲明：求為判決如主文所示。
二、陳述：除與原判決書記載相同者予以引用外，補陳：
　(一)依原審分割方案，上訴人己○○所分土地與現住房屋分處不同位置，勢須拆除房
    屋，且分得之土地將因成為畸零地之緣故，致無法興建房屋，如必須分割，請以
    公平合理方法分割。
　(二)上訴人己○○與上訴人戊○○、甲○○因尚有土地糾紛，上訴人乙○○亦有土地
    分得面積不足，而面臨拆除房屋之困擾，故請准將四人持分之土地維持共有關係
    。
乙、上訴人子○方面：
　　聲明：請求依原審乙案分割。
丙、上訴人戊○○、王趙素貞、丙○○方面：
　　聲明：請求依原審判決分割方式分割。
丁、上訴人甲○○方面：
　　聲明：請求重新分割。
戊、上訴人庚○○、黃○○方面：經合法送達，無正當理由未於言詞辯論期日到庭，
　　其之前陳述略稱：對分割方案沒意見，依原審甲、乙、丙案都可以。
己、上訴人辰○○、天○○、巳○○、宇○○、地○○、戌○○、亥○○、宙○○、
　　玄○○、癸○○、辛○○、壬○○方面：經合法送達，無正當理由未於言詞辯論
　　期日到庭，亦未提出書狀作任何陳述。
庚、被上訴人方面：
一、聲明：求為判決：
　(一)上訴駁回。
  (二)訴訟費用由上訴人負擔。
二、陳述：除與原判決書記載相同者予以引用外，補陳：請求維持原審分割方案，系
    爭土地正辦理繼承登記中，但尚未完成繼承登記。
　　　理　　　由
一、上訴人辰○○、天○○、巳○○、宇○○、地○○、戌○○、亥○○、宙○○、
    玄○○、黃○○、庚○○、壬○○、癸○○、辛○○經合法通知，未於言詞辯論
    期日到場，核無民事訴訟法第三百八十六條所列各款情形，准依被上訴人之聲請
　　為一造辯論判決。
二、原被上訴人鐘穆雄於九十年三月十八日死亡，其繼承人酉○○○、鐘煌、午○
　　○、未○○、申○○聲明承受訴訟，並提出戶籍謄本一份為證，核無不合，應予
　　准許。
三、被上訴人主張：坐落高雄縣鳥松鄉○○段第一ＯＯ三地號、第一ＯＯ三之一地號
　　、第一ＯＯ三之二地號，地目均為「建」，面積依序各為二九四八點二九平方公
　　尺、三二點五六平方公尺、四點Ｏ一平方公尺之三筆土地，為兩造各依附表所示
　　之應有部分比例分別共有，系爭三筆土地兩造並無不可分割之約定，又分割方法
　　始終不能獲得全體共有人之共識而無法協議分割，且第一ＯＯ三之一及第一ＯＯ
　　三之二號土地實係由第一ＯＯ三號土地分割所增加之地號之事實，業據其提出土
　　地登記簿謄本三份為證，復為上訴人所不爭執，堪信被上訴人之主張為真實。
四、按因繼承、強制執行、公用徵收或法院之判決，於登記前已取得不動產物權者，
　　非經登記，不得處分其物權。民法第七百五十九條定有明文。又法院裁判分割共
　　有物而以原物分配於各共有人時，係使共有關係變更為單獨所有，其性質為共有
　　人間應有部分之交換，自屬處分行為，如係變賣共有物而以價金分配於共有人，
　　即係以處分共有物為分割之方法，均以共有人之處分權存在為前提，如果共有人
　　就共有物並無處分權可資行使，法院即無從基此為裁判分割。亦即法院裁判分割
　　共有物時，不論以原物分配方式，使共有關係變更為單獨所有，或變賣共有物以
　　價金分配於共有人，均以共有人對共有物處分權存在為前提，若共有人就共有物
　　無處分權可資行使，法院即無從為裁判分割。因此，不動產之共有人於訴訟中死
    亡，雖其繼承人已聲明承受訴訟，但若未辦理繼承登記時，其繼承人因無處分權
　　，法院亦無從為裁判分割。（最高法院八十四年度台上字第九三六號判決，八十
　　六年度台上字第三五一０號、八十五年台上字第一八六二號、八十九年台上字第
    一八四二號、八十四年台上字第二五八０號、八十年台上字第一六六九號、七十
    二年台上字第三八七九號、七十一年台上字第七九號、八十八年台上字第一一三
　　八號判決參照）。查本件系爭土地共有人鐘穆雄於本院訴訟程序進行中之九十年
　　三月十八日死亡，其繼承人酉○○○、鐘煌、午○○、未○○、申○○雖已聲
    明承受訴訟，惟就系爭土地迄未辦理繼承登記，有土地登記謄本在卷可稽，且為
　　被上訴人酉○○○、鐘煌、午○○、未○○、申○○所承認，依上開民法第七
　　百五十九條規定及前述最高法院判決意旨，自不得處分其因繼承所取得之系爭不
　　動產物權。法院亦無從為分割共有物之判決，上訴論旨雖非執此指摘原判決不當
　　，但原審就系爭土地准為原物分割之判決即屬無可維持，應由本院予以廢棄，並
　　駁回被上訴人在第一審之訴。
五、據上論結，本件上訴為有理由，依民事訴訟法第四百六十三條、第三百八十五條
　　第一項前段、第四百五十條、第八十五條第二項判決如主文。
中　　　華　　　民　　　國　　九十一　　年　　　三　　　月　　 十三　　 日
　　　　　　　　　　　　　　　　　　　臺灣高等法院高雄分院民事第三庭
~B1審判長法官　張國彬
~B2法　　　官　鄭月霞
~B3法　　　官　張明振
右為正本係照原本作成。
如對本判決上訴，須於判決送達後二十日內向本院提出上訴狀，未表明上訴理由者，
，應於上訴後二十日內向本院提出理由書（均須按他造當事人之人數附繕本）。上訴
時應提出委任律師或具有律師資格之人之委任狀，並依附註條文規定辦理。
中　　　華　　　民　　　國　　九十一　　年　　　三　　　月　　 十五　　 日
~B法院書記官　劉博文
附註：
民事訴訟法第四百六十六條之一：
對於第二審判決上訴，上訴人應委任律師為訴訟代理人，但上訴人或其法定代理人具
有律師資格者，不在此限。
上訴人之配偶、三親等內之血親、二親等內之姻親，或上訴人為法人、中央或地方機
關時，其所屬專任人員具有律師資格並經法院認為適當者，亦得為第三審訴訟代理人。
第一項但書及第二項情形，應於提起上訴或委任時釋明之。
附表
┌─────────────────┬──────────────────┐
│編號  姓名    應有部分　面積　　　│編號　　姓名　　　應有部分   面積   │
│                      （平方公尺）│                                    │
├─────────────────┼──────────────────┤
│１　　鐘穆雄  １＼６    497.49    │１２    鍾麗崑    １＼３６   82.91  │
│２　　甲○○  １＼９    331.65    │１３    鍾麗祥    １＼３６   82.91  │
│３　　子○　  １＼６    497.48    │１４    寅○○○  １＼９    331.65  │
│４　　辰○○　１＼８４   35.53    │１５    戊○○    １＼４５   66.33  │
│５　　天○○　１＼８４   35.53    │１６    庚○○    １＼９０   33.165 │
│６　　巳○○　１＼８４   35.53    │１７    壬○○    １＼９０   33.165 │
│７　　宇○○　１＼８４   35.53    │１８    己○○    １＼４５   66.33  │
│８　　地○○  １＼８４   35.53    │１９    乙○○    ２＼４５  132.66  │
│９　　戌○○  １＼８４   35.53    │２０    丙○○    １＼１８  165.83  │
│１０　亥○○  １＼８４   35.53    │２１    癸○○    １＼１８  165.83  │
│１１　宙○○　１＼３６   82.91    │２２    辛○○    １＼１８  165.83  │
│                                  │                                    │
├─────────────────┴──────────────────┤
│註：1.高雄縣鳥松鄉○○段第１００３號、第一００３之一號、第１００３之２號│
│    　土地，各筆土地上各共有人應有部分之比例均同右表所列。              │
│　　2.原共有人鐘穆雄已於九十年三月十八日死亡，其繼承人即被上訴人五人迄未│
│　　　辦理繼承登記。　　　　　　　　　　　　　　　　　　　　　　　　　　│
└────────────────────────────────────┘
                                                                        Ｋ
